ACORDAO-COMPLETO-2436983

ACÓRDÃO 2160/2021 ATA 4/2021 - SEGUNDA CÂMARA

VISTOS, relatados e discutidos estes autos de Tomada de Contas Especial instaurada pelo Departamento do Projeto Calha Norte, em desfavor do Sr. Cleidison de Jesus Rocha, ex-prefeito do Município de Mâncio de Lima/AC na gestão 2013-2016, em razão da execução parcial do Convênio 271/PCN/2013, cujo objeto era a construção de calçadas, ciclovia e iluminação de rua no município,
	ACORDAM os Ministros do Tribunal de Contas da União, reunidos em Sessão da Segunda Câmara, ante as razões expostas pelo Relator, em:
	9.1.  considerar revéis, para todos os efeitos, o Sr. Cleidison de Jesus Rocha (CPF XXX.842.572-XX) e a empresa Ana Carolina Ltda. (CNPJ 12.434.123/0001-10) , dando-se prosseguimento ao processo, com fulcro no art. 12, § 3º, da Lei 8.443/1992;
	9.2.  julgar irregulares, nos termos dos arts. 1º, inciso I, 16, inciso III, alíneas "b" e "c", da Lei 8.443/1992, c/c os arts. 19 e 23, inciso III, da mesma Lei, e com os arts. 1º, inciso I, 209, inciso III, 210 e 214, inciso III, do Regimento Interno/TCU as contas do Sr. Cleidison de Jesus Rocha e da empresa Ana Carolina Ltda.,  condenando-os ao pagamento da importância a seguir especificada, atualizada monetariamente e acrescida dos juros de mora, calculada a partir da data discriminada até a data da efetiva quitação do débito, fixando-lhe o prazo de quinze dias, para que comprove, perante o Tribunal, o recolhimento das referidas quantias aos cofres do Tesouro Nacional, nos termos do art. 23, inciso III, alínea "a", da citada lei, c/c o art. 214, inciso III, alínea "a", do Regimento Interno:
	Data de ocorrência
	Valor histórico (R$) 

	22/2/2016
	73.547,14

9.3. aplicar ao Sr. Cleidison de Jesus Rocha e à empresa Ana Carolina Ltda., individualmente, a multa prevista no art. 57 da Lei 8.443/1992 c/c o art. 267 do Regimento Interno, no valor de R$ 5.000,00 (cinco mil reais) , fixando-lhes o prazo de quinze dias, a contar da notificação, para que comprovem, perante o Tribunal (art. 214, III, a, do Regimento Interno do TCU) , o recolhimento da dívida aos cofres do Tesouro Nacional, atualizada monetariamente desde a data deste acórdão até a do efetivo recolhimento, se paga após o vencimento, na forma da legislação em vigor;
9.4. autorizar, desde logo, a cobrança judicial da dívida, caso não atendida a notificação, na forma do disposto no art. 28, inciso II, da Lei 8.443/1992;
9.5. autorizar, desde logo, se requerido, com fundamento no art. 28, inciso I, da Lei 8.443/1992, c/c o art. 217, §§ 1º e 2º, do Regimento Interno, o parcelamento da dívida em até 36 parcelas, incidindo, sobre cada parcela, corrigida monetariamente, os correspondentes acréscimos legais, fixando-lhe o prazo de quinze dias, a contar do recebimento da notificação, para comprovar, perante o Tribunal, o recolhimento da primeira parcela, e de trinta dias, a contar da parcela anterior, para comprovar o recolhimento das demais parcelas, devendo incidir, sobre cada valor mensal, atualizado monetariamente, os juros de mora devidos, no caso do débito, na forma prevista na legislação em vigor, alertando o responsável de que a falta de comprovação do recolhimento de qualquer parcela importará o vencimento antecipado do saldo devedor, nos termos do § 2º do art. 217 do Regimento Interno deste Tribunal;
9.6. alertar os responsáveis de que a falta de comprovação do recolhimento de qualquer parcela importará o vencimento antecipado do saldo devedor, nos termos do § 2º do art. 217 do Regimento Interno deste Tribunal; 
9.7. enviar cópia deste Acórdão, bem como do Relatório e do Voto que o fundamentam, à Procuradoria da República no Acre, nos termos do § 3º do art. 16 da Lei 8.443/1992 c/c o § 7º do art. 209 do Regimento Interno do TCU, para adoção das medidas cabíveis;
 9.8. enviar cópia deste Acórdão ao Departamento do Projeto Calha Norte, para ciência, informando que a presente deliberação, acompanhada do Relatório e do Voto que a fundamentam, está disponível para consulta no endereço www.tcu.gov.br/acordaos, além de esclarecer que, caso requerido, o TCU poderá fornecer sem custos as correspondentes cópias, de forma impressa.

Tomada de Contas Especial instaurada em razão da não comprovação da regular aplicação dos recursos repassados pela União, na execução do ao convênio n° 271/PCN/2013, celebrado com a Prefeitura Municipal de Mâncio Lima/AC, tendo por objeto a Construção de calçadas, ciclovia e iluminação de rua no município.

Segunda Câmara

Município de Mâncio de Lima/AC.

3. Interessados/Responsáveis:
3.1. Interessado: Departamento do Projeto Calha Norte (DPCN)/Min. Defesa.
3.2. Responsáveis: Cleidison de Jesus Rocha (CPF XXX.842.572-XX); Ana Carolina Ltda. (CNPJ 12.434.123/0001-10).

13.1. Ministros presentes: Bruno Dantas (Presidente), Augusto Nardes (Relator), Aroldo Cedraz e Raimundo Carreiro.
13.2. Ministros-Substitutos presentes: Marcos Bemquerer Costa e André Luís de Carvalho.

ACORDAO-COMPLETO-2500774

Acórdão de Relação 13277/2021 - Segunda Câmara

Acórdão de Relação

AUGUSTO NARDES

Transcrevo a seguir, com os ajustes de forma pertinentes, instrução elaborada no âmbito da Secretaria de Controle Externo de Tomada de Contas Especiais (peça 54) , cujo encaminhamento teve a anuência de seu corpo diretivo (peças 55 e 56) e do Ministério Público junto ao TCU (peça 57) .
"INTRODUÇÃO
Trata-se de Tomada de Contas Especial instaurada pelo Departamento do Projeto Calha Norte (DPCN) , em desfavor do Sr. Cleidison de Jesus Rocha (CPF XXX.842.572-XX) , prefeito do Município de Mâncio de Lima/AC na gestão 2013-2016, em razão da execução parcial do Convênio 271/PCN/2013 (Siafi 782.738) , cujo objetivo consistiu na construção de calçadas, ciclovia e iluminação de rua no município (peça 2, p. 25-28; peça 3, p. 1-9) .
HISTÓRICO	
Os recursos para a execução do Convênio 271/PCN/2013 foram orçados no valor de R$ 1.298.000,00, sendo R$ 26.000,00 de contrapartida municipal e R$ 1.272.000,00 do concedente, liberados por intermédio das ordens bancárias abaixo discriminadas:
	OB
	Valor (R$) 
	Data
	Localização

	2014OB800368
	636.000,00
	27/11/2014
	Peça 3, p. 23

	2015OB800228
	636.000,00
	17/12/2015
	Peça 6, p. 19

	A vigência do convênio compreendeu o período de 13/8/2013 a 25/2/2016, em razão das prorrogações ex offício publicadas no DOU de 14/8/2014 (peça 3, p. 12) , de 11/122014 (peça 3, p. 24) e de 14/10/2015 (peça 6, p. 17) , com mais 60 dias para a apresentação da prestação de contas (peça 3, p. 6) . 
	Para a execução do convênio, o Município de Mâncio de Lima/AC realizou a licitação TP 07/2014 (peça 3, p. 25-26) , sagrando-se vencedora a sociedade empresária Ana Carolina Ltda. (CNPJ 12.434.123/0001-10) , com a qual foi celebrado o Contrato 07/2014, datado de 20/1/2015, no valor de R$ 1.269.566,65 (peça 3, p. 27-35) .
	A empresa emitiu os seguintes documentos fiscais e recebeu os pagamentos por meio de Ordem Bancária - Transferência Voluntária (OBTV) , conforme quadro abaixo:
	Documento
	Valor (R$) 
	Data da OBTV
	Valor (R$) 
	Localização

	000.115, de 5/3/2015
	176.862,92
	17/3/2015
	176.862,92
	Peça 4, p. 1-9

	000.118, de 23/4/2015
	289.562,29
	24/4/2015
	289.562,29
	Peça 4, p. 10-21

	000.126, de 25/6/2015
	145.000,00
	10/7/2015
	142.100,00
	Peça 5, p. 1-16

	000.131, de 23/7/2015
	323.222,98
	28/7/2016
22/12/2015
	31.110,33
285.648,19
	Peça 5, p. 20-29; p. 6, p. 1-4

	000.148, de 19/2/2016
	334.918,46
	22/2/2016
	328.220,10
	Peça 6, p. 20-21

	TOTAL
	1.269.566,65
			
	O convênio foi fiscalizado pelo concedente por meio do Relatório de Vistoria (peça 6, p. 31-40; peça 7, p. 1-5) , mediante o qual o DPCN considerou que:
a) a pavimentação, calçada e ciclovia não iniciaram no ponto previsto no projeto aprovado, com 30 metros a menos;
b) não foi executada a pintura da linha dupla contínua no centro da pista, nem colocadas as tachas refletivas previstas para aquele local; 
c) não foram executadas as faixas de pedestres e as linhas de retenção perpendiculares à ciclovia; 
d) não foram executadas as rampas de acessibilidade e as árvores previstas para as calçadas.
	Conclusivamente, o DPCN considerou a execução de 90,24% do valor previsto e ressaltou que a parcela executada possuía serventia e atendia a finalidade para a qual os recursos foram destinados (peça 6, p. 33) .
	A prestação de contas foi inserida no Siconv em 4/4/2016, analisada no Parecer 26/SG/DPCN/DÍAF/COAF/MD (peça 7, p. 6-7) .
	A instauração da Tomada de Contas Especial ocorreu em razão de irregularidades na execução física e financeira do convênio, tendo sido constatado que o convenente deixou de executar 9,76% do empreendimento, equivalente a R$ 123.964,56, sendo R$ 121.485,27 (98%) do Tesouro Nacional e R$ 2.479,29 (2%) da contrapartida do município, conforme apontado nos Pareceres 26/SG/DPCN/DIAF/COAF/MD, de 18/1/2017 e 621/SG/DPCN/DIAF/COAF/MD, de 12/6/2017 (peça 7, p. 6-7 e 16-17) .
	Por meio do Ofício 7789/COAF/DIAF/DPCN/SG-MD, de 25/4/2017 (peça 7, p. 12 e 14) , o DPCN notificou o responsável da reprovação da prestação de contas, requerendo a devolução dos recursos glosados.
	Diante do não saneamento das irregularidades apontadas e da não devolução dos recursos, instaurou-se a Tomada de Contas Especial. No Relatório de Tomada de Contas Especial 005/2018 (peça 8, p. 3-9) conclui-se que o prejuízo importaria no valor original de R$ 121.485,27 dos recursos repassados, imputando-se a responsabilidade ao Sr. Cleidison de Jesus Rocha (CPF XXX.842.572-XX) , prefeito do Município de Mâncio de Lima/AC na gestão 2013-2016, visto ter sido o signatário do Convênio 271/PCN/2013 e o gestor dos recursos federais (peça 2, p. 25-28; peça 3, p. 1-9) .
	O Relatório de Auditoria 31/2018/CISET (peça 8, p. 12-14) também chegou às mesmas conclusões. Após serem emitidos o Certificado de Auditoria, o Parecer do Dirigente e o Pronunciamento Ministerial (peça 8, p. 15, 17 e 19) , o processo foi remetido a esse Tribunal.
	Na instrução à peça 30 na parte conclusiva registrou:
39. Verificou-se que o Departamento do Projeto Calha Norte imputou débito ao responsável com base em irregularidades que não se comprovaram devidamente e, consequentemente, desprovidas de elementos mínimos que indiquem a prática de conduta reprovável, ou culpável, do Sr. Cleidison de Jesus Rocha.
	Na proposta de encaminhamento, na instrução preliminar sugeriu:
PROPOSTA DE ENCAMINHAMENTO
45.		Diante do exposto, submetem-se os autos à consideração superior, propondo:
arquivar as contas sem julgamento do mérito, por ausência de pressupostos para desenvolvimento válido e regular do processo, quanto à responsabilidade do Sr. Cleidison de Jesus Rocha (CPF XXX.842.572-XX) , prefeito do Município de Mâncio de Lima/AC na gestão 2013-2016, com fulcro nos arts. 169, inciso VI, e 212 do Regimento Interno do TCU c/c os arts. 6º, inciso II, e 19 da Instrução Normativa TCU 71/2012;
enviar cópia do Acórdão que vier a ser proferido à Secretaria Executiva do Ministério da Defesa, bem como ao Sr. Cleidison de Jesus Rocha (CPF XXX.842.572-XX) , ex-prefeito do Município de Mâncio de Lima/AC, para ciência, informando-os de que a presente deliberação, acompanhada do Relatório e do Voto que a fundamenta, está disponível para a consulta no endereço www.tcu.gov.br/acordaos, além de esclarecer-lhes que, caso requerido, o TCU poderá fornecer sem custos as correspondentes cópias, de forma impressa.
	A proposta contou com a anuência do Secretário da Secex-TCE (peça 32) . No entanto, o MPTCU discordou do encaminhamento e propôs a citação solidária do Sr. Cleidison de Jesus Rocha e da Construtora Ana Carolina Ltda. para apresentar alegações de defesa ou recolher ao erário o valor do débito atualizado (peça 33) , levando em conta que: 
3. O dano ao erário decorrente dessas falhas atingiu o montante de R$ 123.964,56 (valor histórico) . 
4. Por meio de medidas administrativas, o DPCN não logrou obter a comprovação da regular aplicação do recurso público nem o ressarcimento do prejuízo causado ao erário. Assim, após concessão do direito de defesa ao responsável, concluiu-se no relatório da TCE (peça 8, p. 3-9) que há débito sob responsabilidade do ex-gestor municipal. 
5. Ao examinar os autos, a Secex-TCE ponderou que o laudo de vistoria do DPCN não foi elaborado de maneira detalhada o suficiente para que seja possível concluir pela inexecução de 30m dos serviços de pavimentação, calçada e ciclovia, motivo pela qual sugeriu a exclusão do débito referente a esse quesito. No que concerne aos itens de pintura de faixa dupla contínua, colocação de tachas refletivas, execução de faixas de pedestre, linhas de retenção e plantio de árvores, argumentou que as fotografias contidas no laudo revelariam que tais serviços teriam sido executados, ao contrário do defendido pelo controle interno. Em vista disso, alvitrou proposta para arquivar os presentes autos, sem julgamento de mérito, por considerar ausente a ocorrência de débito, pressuposto necessário para o desenvolvimento válido e regular de processos desta natureza, com fulcro nos arts. 169, inciso VI, e 212 do Regimento Interno do TCU, c/c os arts. 6º, inciso II, e 19 da Instrução Normativa TCU nº 71/2012. 
6. Feita essa breve síntese, peço vênias para divergir da análise efetuada pela unidade técnica. 
7. Após compulsar os autos e examinar as fotografias das obras de execução de urbanização da Avenida Japiim, reputo assistir razão ao controle interno no que se refere à inexecução dos serviços de pintura de faixa dupla, colocação de tachas refletivas e plantio de árvores.
8. Com efeito, observa-se a ausência de tais elementos tanto nas fotos constantes do laudo produzido pelo DPCN (peça 6, p. 32) quanto no relatório fotográfico da medição final da obra (peça 29) . Veja-se que em nenhuma das imagens constantes desses documentos é possível visualizar a faixa dupla amarela que deveria delimitar os dois sentidos da pista de rolamento, bem como as tachas refletivas que, conforme o projeto, seriam afixadas entre as aludidas faixas (peça 11) 
9. Da mesma forma, verifica-se que a maior parte dos canteiros destinados ao plantio de árvores contém apenas grama, ainda que tenha sido prevista a colocação de 'arbusto com altura de 50 a 100cm, em cavas de 80x80x80cm', conforme os itens 12.5, 17.5, 21.5, 26.5, 30.5, 34.5, 38.5, 42.5, 46.5, 51.5, 56.5, 61.5 e 66.5 do orçamento (peça 4, p. 11-20) . 
10. No que concerne aos apontamentos de inexecução de 30m de pavimentação, calçamento e ciclovia; ausência de faixas de pedestre e de rampas de acesso, reputo não ser possível concluir de maneira inequívoca sobre a realização integral ou não desses elementos por meio da mera análise das fotografias contidas nestes autos. Ainda assim, penso não ser cabível a desqualificação das irregularidades insertas no laudo de vistoria produzido pelo DPCN ante a inexistência de qualquer documentação que embase a descaracterização desses achados.
11. A esse respeito, considero relevante relembrar que o documento emitido pelo controle interno é ato administrativo que goza de presunção de veracidade e legitimidade, a qual somente poderá ser desconstituída mediante a apresentação de provas que tenham o condão de refutar os achados descritos pelo controle interno. No presente caso, o gestor não juntou defesa na fase interna da TCE, de forma que inexistem elementos neste processo cujo conteúdo possa elidir o débito em questão. 
12. Em vista disso, e por considerar que o dano ao erário apurado neste feito não foi esclarecido, este representante do Ministério Público de Contas manifesta-se, preliminarmente, pelo retorno dos autos à secretaria instrutora para que seja realizada a citação solidária do Sr. Cleidison de Jesus Rocha e da Construtora Ana Carolina Ltda. para apresentar alegações de defesa ou recolher ao erário o valor do débito atualizado.
	O Relator, sem adentrar no mérito da controvérsia, entendeu que a jurisprudência desta Corte é pacífica no sentido de que compete ao gestor demonstrar o bom e regular uso dos recursos que lhe foram confiados, recaindo sobre ele o ônus da prova. Assim, em conformidade com a jurisprudência vigente nesta Corte de Contas, acompanhou o entendimento do Parquet Especializado com as considerações constantes de seu parecer à peça 33 e restituiu os autos à Secretaria de Controle Externo de Tomada de Contas Especial para as providências cabíveis (peça 34) .
Na instrução à peça 35, em atendimento à determinação do relator, sugeriu-se a citação dos responsáveis para as irregularidades abaixo:
Irregularidade: Inexecução parcial do objeto do Convênio 271/PCN/2013 (Siafi 782.738) com aproveitamento da parcela executada no percentual de 90,24%, e não execução do percentual de 9,76%, gerando débito de R$ 123.964,56 (valor histórico) decorrente dos seguintes serviços não executados:
 serviços de pavimentação, calçada e ciclovia não realizados em 30 metros previstos em projeto; 
 não execução de pintura da linha dupla contínua situada no centro da pista de rolamento, bem como das tachas refletivas previstas para o local; 
 não execução de faixas de pedestres, linhas de retenção perpendiculares à ciclovia, rampas de acessibilidade e plantio de árvores.
Débito:
	Data da ocorrência
	Valor original (R$) 
	Débito/crédito

	22/2/2016
	123.964,56
	Débito

Responsável: Cleidison de Jesus Rocha (CPF XXX.842.572-XX) , prefeito do Município de Mâncio de Lima/AC na gestão 2013-2016.
Conduta: Realizar pagamento relativo a parcela do objeto do Convênio 271/PCN/2013 (Siafi 782.738) maior que a efetivamente executada, equivalente à quantia de R$ 123.964,56. 
Nexo de causalidade: A realização de pagamento relativo a parcela do objeto do Convênio 271/PCN/2013 (Siafi 782.738) maior que a efetivamente executada resultou em prejuízo de R$ 123.964,56 equivalente à diferença entre o valor pago e o valor correspondente à parcela executada.
Dispositivos violados: art. 37, caput, c/c o art. 70, parágrafo único, da Constituição da República Federativa do Brasil; art. 93, do Decreto-lei 200/1967; art. 66, do Decreto 93.872/1986; cláusula primeira e quinta, item II.1, do Convênio 271/PCN/2013 (peça 2, p. 25-28; peça 3, p. 1-9) 
Responsável: Construtora Ana Carolina Ltda. (CNPJ 12.434.123/0001-10) .
Conduta: Receber pagamento relativo a parcela do objeto do Convênio 271/PCN/2013 (Siafi 782.738) maior que a efetivamente executada, equivalente à quantia de R$ 123.964,56;
Nexo de causalidade: O recebimento de pagamento relativo a parcela do objeto do Convênio 271/PCN/2013 (Siafi 782.738) maior que a efetivamente executada resultou em prejuízo de R$ 123.964,56 equivalente à diferença entre o valor pago e o valor correspondente à parcela executada.
Dispositivos violados: art. 37, caput, c/c o art. 70, parágrafo único, da Constituição da República Federativa do Brasil; art. 93, do Decreto-lei 200/1967; art. 66, do Decreto 93.872/1986; cláusulas primeira e sexta, item 1, do Contrato 07/2014, datado de 20/1/2015 (peça 3, p. 27-35) 
Evidências: Convênio 271/PCN/2013 (peça 2, p. 25-28; peça 3, p. 1-9) , Contrato 07/2014, datado de 20/1/2015 (peça 3, p. 27-35) , Relatório de Vistoria (peça 6, p. 31-40; peça 7, p. 1-5) , No Relatório de Tomada de Contas Especial 005/2018 (peça 8, p. 3-9) , Relatório de Auditoria 31/2018/CISET (peça 8, p. 12-14) , Parecer do MPTCU (peça 33) .
Em cumprimento ao pronunciamento do Relator (peça 34) , foi efetuada a citação do responsável, nos moldes adiante:
	Responsável: Cleidison de Jesus Rocha (CPF XXX.842.572-XX) , ex-prefeito do Município de Mâncio de Lima/AC.
	Comunicação: Ofício 10005/2019- SecexTCE, de 5/12/2019 (peça 41) 
Data da Ciência: não houve (Ausente) (peça 46) 
Observação: não houve resposta.

	Comunicação: Ofício 10006/2019- SecexTCE, de 05/12/2019 (peça 43) 
Data da Ciência: não houve (Ausente) (peça 45) 
Observação: não houve resposta.

	Comunicação: Ofício 10007/2019- SecexTCE, de  5/12/2019 (peça 42) 
Data da Ciência: não houve (Não procurado) (peça 47) 
Observação: não houve resposta.

	Comunicação: Ofício 1756/2020- Secomp-4, de  11/2/2020 (peça 48) 
Data da Ciência: não houve (Endereço insuficiente) (peça 50) 
Observação: não houve resposta

	Comunicação: Edital 0339/2020- Secomp-4, de 14/4/2020 (peça 51) 
Data da Publicação: 15/4/2020
Fim do prazo para a defesa: 30/4/2020

	Responsável: Construtora Ana Carolina Ltda.
	Comunicação: Ofício 10004/2019- SecexTCE, de 5/12/2019 (peça 40) 
Data da Ciência: 18/12/2019 (peça 44) 
Nome do recebedor: Laura Lúcia Pontes de Amorim
Fim do prazo para a defesa: 2/1/2020.
Observação: não houve resposta.

Conforme Despacho de Conclusão das Comunicações Processuais (peça 53) , as providências inerentes às comunicações processuais foram concluídas. 
Transcorrido o prazo regimental, o responsável Cleidison de Jesus Rocha (CPF XXX.842.572-XX) , permaneceu silente, devendo ser considerado revel, nos termos do art. 12, §3º, da Lei 8.443/1992.
ANÁLISE DOS PRESSUPOSTOS DE PROCEDIBILIDADE DA IN/TCU 71/2012
	Verifica-se que não houve o transcurso de mais de dez anos desde o fato gerador sem que tenha havido a notificação do responsável pela autoridade administrativa federal competente (art. 6º, inciso II, c/c art. 19 da IN/TCU 71/2012, modificada pela IN/TCU 76/2016) , uma vez que os recursos foram transferidos em novembro/2014 e dezembro/2015, as despesas impugnadas datam de fevereiro de 2016 (peça 6, p. 20) e o responsável foi notificado sobre as irregularidades pela autoridade administrativa competente em abril de 2017 por meio do Ofício 7789/COAF/DIAF/DPCN/SG-MD, de 25/4/2017 (item 6, retro) .
	Verifica-se que o valor atualizado do débito apurado (sem juros) em 1/1/2017 é superior a R$ 100.000,00, na forma estabelecida conforme os arts. 6º, inciso I, e 19 da IN/TCU 71/2012, modificada pela IN/TCU 76/2016)	.
	A tomada de contas especial está, assim, devidamente constituída e em condição de ser instruída.
EXAME TÉCNICO
Da validade das notificações:
	Preliminarmente, cumpre tecer breves considerações sobre a forma como são realizadas as comunicações processuais no TCU. A esse respeito, destacam-se o art. 179, do Regimento Interno do TCU (Resolução 155, de 4/12/2002) e o art. 4º, inciso III, § 1º, da Resolução TCU 170, de 30 de junho de 2004, in verbis:
Art. 179. A citação, a audiência ou a notificação, bem como a comunicação de diligência, farse-ão:
I - mediante ciência da parte, efetivada por servidor designado, por meio eletrônico, fac-símile, telegrama ou qualquer outra forma, desde que fique confirmada inequivocamente a entrega da comunicação ao destinatário;
II - mediante carta registrada, com aviso de recebimento que comprove a entrega no endereço do destinatário;
III - por edital publicado no Diário Oficial da União, quando o seu destinatário não for localizado
 (...) 
Art. 3º As comunicações serão dirigidas ao responsável, ou ao interessado, ou ao dirigente de órgão ou entidade, ou ao representante legal ou ao procurador constituído nos autos, com poderes expressos no mandato para esse fim, por meio de:
I - correio eletrônico, fac-símile ou telegrama;
II - servidor designado;
III - carta registrada, com aviso de recebimento;
IV - edital publicado no Diário Oficial da União, quando o seu destinatário não for localizado, nas hipóteses em que seja necessário o exercício de defesa.
Art. 4º. Consideram-se entregues as comunicações:
I - efetivadas conforme disposto nos incisos I e II do artigo anterior, mediante confirmação da ciência do destinatário;
II - realizadas na forma prevista no inciso III do artigo anterior, com o retorno do aviso de recebimento, entregue comprovadamente no endereço do destinatário;
III - na data de publicação do edital no Diário Oficial da União, quando realizadas na forma prevista no inciso IV do artigo anterior.
§ 1º O endereço do destinatário deverá ser previamente confirmado mediante consulta aos sistemas disponíveis ao Tribunal ou a outros meios de informação, a qual deverá ser juntada ao respectivo processo.
 (...) 
Bem se vê, portanto, que a validade da citação via postal não depende de que o aviso de recebimento seja assinado pelo próprio destinatário da comunicação, o que dispensa, no caso em tela, a entrega do AR em 'mãos próprias'. A exigência da norma é no sentido de o Tribunal verificar se a correspondência foi entregue no endereço correto, residindo aqui a necessidade de certeza inequívoca. 
Não é outra a orientação da jurisprudência do TCU, conforme se verifica dos julgados a seguir transcritos:
São válidas as comunicações processuais entregues, mediante carta registrada, no endereço correto do responsável, não havendo necessidade de que o recebimento seja feito por ele próprio (Acórdão 3648/2013-TCU-Segunda Câmara, Relator Ministro José Jorge) ;
É prescindível a entrega pessoal das comunicações pelo TCU, razão pela qual não há necessidade de que o aviso de recebimento seja assinado pelo próprio destinatário. Entregandose a correspondência no endereço correto do destinatário, presume-se o recebimento da citação. (Acórdão 1019/2008-TCU-Plenário, Relator Ministro Benjamin Zymler) ;
As comunicações do TCU, inclusive as citações, deverão ser realizadas mediante Aviso de Recebimento - AR, via Empresa Brasileira de Correios e Telégrafos, bastando para sua validade que se demonstre que a correspondência foi entregue no endereço correto. (Acórdão 1526/2007-TCU-Plenário, Relator Ministro Aroldo Cedraz) .
A validade do critério de comunicação processual do TCU foi referendada pelo Supremo Tribunal Federal, nos termos do julgamento do MS-AgR 25.816/DF, por meio do qual se afirmou a desnecessidade da ciência pessoal do interessado, entendendo-se suficiente a comprovação da entrega do 'AR' no endereço do destinatário:
Ementa: agravo regimental. Mandado de segurança. Desnecessidade de intimação pessoal das decisões do tribunal de contas da união. art. 179 do regimento interno do TCU. Intimação do ato impugnado por carta registrada, iniciado o prazo do art. 18 da lei nº 1.533/51 da data constante do aviso de recebimento. Decadência reconhecida. Agravo improvido.
O envio de carta registrada com aviso de recebimento está expressamente enumerado entre os meios de comunicação de que dispõe o Tribunal de Contas da União para proceder às suas intimações.
O inciso II do art. 179 do Regimento Interno do TCU é claro ao exigir apenas a comprovação da entrega no endereço do destinatário, bastando o aviso de recebimento simples. 
Da revelia do Sr. Cleidison de Jesus Rocha (CPF XXX.842.572-XX) , prefeito do Município de Mâncio de Lima/AC na gestão 2013-2016 e da empresa Ana Carolina Ltda. (CNPJ 12.434.123/0001-10) .  No caso vertente, a citação dos responsáveis se deu em endereços provenientes de pesquisas de endereços realizadas pelo TCU (vide parágrafos acima) , porquanto, devido ao insucesso de realizar a citação em endereços constantes nos sistemas CPF e CNPJ da Receita, buscou-se a notificação em endereços provenientes de sistemas públicos (TSE e Renach) e das bases de dados do próprio TCU. A entrega do  ofício  citatório  no endereço do Sr. Cleidison de Jesus Rocha não ficou comprovada, razão pela qual se promoveu a notificação por edital publicado no Diário Oficial da União (peças 51-52) .
Importante destacar que, antes de promover a citação por edital, para assegurar a ampla defesa, buscaram-se outros meios possíveis para localizar e citar o responsável, nos limites da razoabilidade, fazendo juntar aos autos informação comprobatória dos diferentes meios experimentados que restaram frustrados, tal como se demonstrou no item anterior da presente instrução (Acórdão 4851/2017-TCU-Primeira Câmara, Relator Ministro-Substituto Augusto Sherman) .
A seu turno, a citação da empresa Ana Carolina Ltda. ficou comprovada por meio do Ofício 10004/2019- SecexTCE, de 5/12/2019 (peça 40) , com data da ciência de 18/12/2019 (peça 44) 
No entanto, nos processos do TCU, a revelia não leva à presunção de que seriam verdadeiras todas as imputações levantadas contra os responsáveis, diferentemente do que ocorre no processo civil, em que a revelia do réu opera a presunção da verdade dos fatos narrados pelo autor (Acórdão 1009/2018-TCU-Plenário, Relator: Bruno Dantas; 2369/2013 - TCU - Plenário, Relator: Benjamin Zymler e 2449/2013 - TCU - Plenário, Relator: Benjamin Zymler) . Dessa forma, a avaliação da responsabilidade do agente não pode prescindir da prova existente no processo ou para ele carreada. 
Ao não apresentarem suas defesas, os responsáveis deixaram de produzir prova da regular aplicação dos recursos sob suas responsabilidades, em afronta às normas que impõem aos gestores públicos a obrigação legal de, sempre que demandados pelos órgãos de controle, apresentar os documentos que demonstrem a correta utilização das verbas públicas, a exemplo do contido no art. 93 do Decreto-Lei 200/1967: 'Quem quer que utilize dinheiros públicos terá de justificar seu bom e regular emprego na conformidade das leis, regulamentos e normas emanadas das autoridades administrativas competentes.' 
Mesmo as alegações de defesa não sendo apresentadas, considerando o princípio da verdade real que rege esta Corte, procurou-se buscar, em manifestações dos responsáveis na fase interna desta Tomada de Contas Especial, se havia algum argumento que pudesse ser aproveitado a seu favor. 
Nesse sentido, antes de iniciar a análise de mérito, vale destacar que o Despacho do Eminente Ministro Augusto Nardes (peça 34) prestigiou jurisprudência desta Corte no sentido de que compete ao gestor demonstrar o bom e regular uso dos recursos que lhe foram confiados, recaindo sobre ele o ônus da prova. 
Nesse contexto, e considerando que nos processos do TCU a revelia, ao contrário do processo civil, não leva a presunção de que sejam verdadeiros os fatos narrados e as imputações levantadas contra os responsáveis, verificaremos a existência de elementos que contribuam para que sobressaia a verdade real dos fatos a fim de subsidiar a decisão desta Corte. 
Com esse enfoque, cabe ressaltar, também, que realmente os relatórios técnicos de vistoria do tomador de contas possuem presunção de veracidade e legitimidade, mas não vinculam a decisão do TCU, que é a instância julgadora das contas (Acórdão 7464/2015-TCU-Primeira Câmara, Relator Ministro Benjamin Zymler) . 
Com efeito, o Relatório de Vistoria do DPCN (peça 6, p. 31-40; peça 7, p. 1-5) , que dá sustentação a esta TCE, contém leves falhas técnicas na elaboração, além de apresentar, em alguns pontos, a descrição dos fatos irregulares verificados em desarmonia com o conjunto fotográfico anexo ao próprio relatório. Dessa forma, para melhor compreensão da análise, os assuntos serão desdobrados em tópicos, de acordo com os apontamentos considerados irregulares pelo DPCN e, ao final, o levantamento do valor real do débito atribuível aos responsáveis. 
I - A pavimentação, calçada e ciclovia não iniciaram no ponto previsto no projeto aprovado, com 30 metros a menos (peça 6, p. 32) .  
Segundo o relatório do DPCN:
	A pavimentação, calçada e ciclovia 'não iniciou ou finalizou' no ponto previsto no projeto aprovado (...) comprovado também pelo fato  da extensão mensurada ter trinta metros a menos do que estava previsto (peça  6, p. 32) .
O relatório usa termo genérico/vago que não permite a identificação do ponto de partida dos trabalhos de medição (iniciados pelo final ou início das obras) . Na prática, as obras se iniciaram a partir de um ponto específico, uma referência geográfica e que deveria ter sido mencionada no relatório. O relatório deixa dúvida se os peritos tinham conhecimento adequando do início e fim dos serviços executados.
A propósito, a Portaria Segecex 33, de 7/12/2012, aprovou o Roteiro de Auditoria de Obras Públicas. No referido roteiro encontramos o item 4 (Processamento das informações) , no qual se orienta as equipes de auditoria:
33. As diferenças encontradas devem ser consignadas em relatório de fiscalização. No relatório, deve ser incluído papel de trabalho com a metodologia adotada pela equipe, indicando os trechos levantados, as respectivas referências planialtimétricas utilizadas, bem como o sistema geodésico utilizado no trabalho. 
34. Devem ser apresentados, ainda, os elementos gráficos que explicitem as diferenças apontadas, tais como: desenhos de seções transversais, plantas baixas com curvas de nível, perspectivas em três dimensões, entre outros, a depender da situação encontrada. Devem ser relatadas as dificuldades encontradas, especialmente as relacionadas com pontos referenciais, modificações do traçado original e todas as interferências que possam alterar os resultados. 
No caso, o relatório do DPCN não faz qualquer menção sobre a utilização de projeto, nem aponta elementos gráficos, pelo menos, de qual seria o ponto inicial referenciado da obra. Não pode um documento técnico afirmar que os serviços foram prestados com dimensões menores, sem indicar, ou ilustrar com foto, qualquer ponto de referência geográfica, com a localização de onde deveria iniciar e terminar as obras. Quando se trata de documento técnico, de natureza pericial, a mera afirmação não a torna fato verídico. O relatório afirma que seguiu o projeto, mas não foi capaz de identificar no mesmo que a urbanização se iniciou na bifurcação com a Rua Raimundo de Castro Lima, numa extensão exata de 1.902,40m, e finalizou próximo do cruzamento com as Ruas José Maria Dias e Humberto Grandidie (peça 9) . 
Dessa forma, o relatório é vago, carecendo de evidência do fato narrado, razão para se desconsiderar a glosa sugerida.
 II - não foi executada a pintura da linha dupla contínua no centro da pista, nem colocadas as tachas refletivas previstas para aquele local (peça 6, p. 32) .
Segundo o relatório do DPCN não foi executada a pintura da linha dupla contínua no centro da pista, nem colocadas as tachas refletivas previstas para aquele local. 
Com efeito, o relatório fotográfico compõe-se de 12 (doze) fotos e nenhuma delas foca o centro da pista da Av. Japim. Contudo, é possível verificar, a partir das fotos 1, 6 e 8 (peça 6, p. 34-35) , a ausência da linha dupla e das tachas reflexivas divisórias da pista de rolamento da Av.Rod. Japim, de modo que a glosa pode ser mantida.
III - não foram executadas as faixas de pedestres e as linhas de retenção perpendiculares à ciclovia (peça 6, p. 32) . 
O relatório registra que não foram executadas as faixas de pedestres e as linhas de retenção perpendiculares à ciclovia. Neste caso, a foto número 3 do relatório fotográfico (peça 6, p. 34) confirma a constatação do relatório/DPCN, de modo que a glosa pode ser mantida (peça 6, p. 36) . 
IV - não foram executadas as rampas de acessibilidade e as árvores previstas para as calçadas (peça 6, p. 32) .
O relatório registra que não foram executadas as rampas de acessibilidade e as árvores previstas para as calçadas. Porém, as fotos 1, 4, 6, 7 e 8 mostram as covas para as árvores (peça 6, p. 34-35) , lembrando que o projeto previa que as mudas de árvores seriam fornecidas pela prefeitura de Mancio Lima, conforme projeto (v. legenda do projeto na peça 11) . 
Por sua vez, o relatório fotográfico, contido na a prestação de contas foi inserida no Siconv em 4/4/2016, referente à segunda e terceira medições, mostra a construção das covas para as árvores, além do passeio/calçada com piso tátil para circulação de deficientes visuais (peças 26-27) .
Considerando que o relatório é inconclusivo em relação aos elementos de serviços 'covas para árvores', em razão da falta de evidências dos fatos narrados, a glosa sugerida deve se restringir aos itens de serviços efetivamente/verificáveis como não realizados, no caso apenas as rampas de acessibilidade e o plantio das árvores.
Análise conclusiva do débito
Com base nos elementos acima, o débito a ser atribuído aos responsáveis totaliza R$ 73.547,14 e se compõe de:
e)  R$ 47.189,54 referentes a não execução dos serviços de pintura da linha dupla contínua no centro da pista, não colocação das tachas refletivas previstas para aquele local, e não execução das faixas de pedestres e das linhas de retenção perpendiculares à ciclovia (peça 6, p. 32 e 36) ;
f)  R$ 17.816,88 referentes ao não plantio das árvores previstas para as calçadas e R$ 8.540,72 referente a não execução das rampas de acessibilidade (peça 6, p. 32 e ; peça 7, p. 1-5) .
Em se tratando de processo em que a parte interessada não se manifestou acerca das irregularidades imputadas, não há elementos para que se possa efetivamente aferir e reconhecer a ocorrência de boa-fé na conduta dos responsáveis, podendo este Tribunal, desde logo, proferir o julgamento de mérito pela irregularidade das contas, conforme os termos dos §§ 2º e 6º do art. 202 do Regimento Interno do TCU. (Acórdão 2064/2011-TCU-Primeira Câmara (relator: Ubiratan Aguiar) , 6.182/2011-TCU-1ª Câmara (relator: Weber de Oliveira) , 4.072/2010-TCU-1ª Câmara (Relator: Valmir Campelo) , 1.189/2009-TCU-1ª Câmara (Relator: Marcos Bemquerer) , 731/2008-TCU-Plenário (Relator: Aroldo Cedraz) .
Dessa forma, o Sr. Cleidison de Jesus Rocha (CPF XXX.842.572-XX) e a empresa Ana Carolina Ltda. (CNPJ 12.434.123/0001-10) , devem ser considerados revéis, nos termos do art. 12, §3º, da Lei 8.443/1992, devendo as contas serem julgadas irregulares, condenando-os ao débito apurado, além da aplicação da multa prevista no art. 57 da Lei 8.443/1992.
Prescrição da Pretensão Punitiva
	Vale ressaltar que a pretensão punitiva do TCU, conforme Acórdão 1441/2016-TCU-Plenário, Relator: Benjamin Zymler, que uniformizou a jurisprudência acerca dessa questão, subordina-se ao prazo geral de prescrição indicado no art. 205 do Código Civil, que é de dez anos, contado da data de ocorrência da irregularidade sancionada, nos termos do art. 189 do Código Civil, sendo este prazo interrompido pelo ato que ordenar a citação, a audiência ou a oitiva do responsável.
No caso em exame não ocorreu prescrição, uma vez que os recursos foram transferidos em novembro/2014 e dezembro/2015, as despesas impugnadas datam de fevereiro de 2016 e o ato de ordenação da citação processou-se em 30/5/2019 (peça 34) .
CONCLUSÃO
Em face da análise promovida na seção 'Exame Técnico', verifica-se que os responsáveis Cleidison de Jesus Rocha (CPF XXX.842.572-XX) e a empresa Ana Carolina Ltda. (CNPJ 12.434.123/0001-10) , não lograram comprovar a boa e regular aplicação dos recursos. Instados a se manifestarem, optaram pelo silêncio, configurando a revelia, nos termos do §3º, do art. 12, da Lei 8.443/1992. Ademais, inexistem nos autos elementos que demonstrem a boa-fé dos responsáveis ou a ocorrência de outras excludentes de culpabilidade.
Verifica-se também que não houve a prescrição da pretensão punitiva, conforme análise já realizada.
Tendo em vista que não constam dos autos elementos que permitam reconhecer a boa-fé dos responsáveis, sugere-se que as suas contas sejam julgadas irregulares, nos termos do art. 202, § 6º, do Regimento Interno do TCU, com a imputação do débito atualizado monetariamente e acrescido de juros de mora, nos termos do art. 202, §1º do Regimento Interno do TCU, descontado o valor eventualmente recolhido, bem como os sujeitando, individualmente, à multa prevista no art. 57 da Lei 8.443/1992.
PROPOSTA DE ENCAMINHAMENTO
Diante do exposto, submetem-se os autos à consideração superior, propondo:
a) Considerar revéis os responsáveis Cleidison de Jesus Rocha (CPF XXX.842.572-XX) e Ana Carolina Ltda. (CNPJ 12.434.123/0001-10) , para todos os efeitos, dando-se prosseguimento ao processo, com fulcro no art. 12, § 3º, da Lei 8.443/1992;
b) Julgar irregulares, nos termos dos arts. 1º, inciso I, 16, inciso III, alínea 'c', da Lei 8.443/1992, c/c os arts. 19 e 23, inciso III, da mesma Lei, as contas dos responsáveis Cleidison de Jesus Rocha (CPF XXX.842.572-XX) e Ana Carolina Ltda. (CNPJ 12.434.123/0001-10) , condenando-os solidariamente ao pagamento da importância a seguir especificada, atualizada monetariamente e acrescida dos juros de mora, calculada a partir da data discriminada até a data da efetiva quitação do débito, fixando-lhe o prazo de quinze dias, para que comprove, perante o Tribunal, o recolhimento da referida quantia aos cofres do Tesouro Nacional, nos termos do art. 23, inciso III, alínea 'a', da citada lei, c/c o art. 214, inciso III, alínea 'a', do Regimento Interno do TCU.  
	Débito atribuído ao Sr. Cleidison de Jesus Rocha (CPF XXX.842.572-XX) , solidariamente com a empresa Ana Carolina Ltda. (CNPJ 12.434.123/0001-10) :
	Data da ocorrência
	Valor original (R$) 
	Débito/Crédito

	22/2/2016
	73.547,14
	Débito (item 49, retro) .

Aplicar aos responsáveis, Cleidison de Jesus Rocha (CPF XXX.842.572-XX) e Ana Carolina Ltda. (CNPJ 12.434.123/0001-10) , individualmente, a multa prevista no art. 57 da Lei 8.443/1992 c/c o art. 267 do Regimento Interno do TCU, fixando-lhes o prazo de quinze dias, a contar da notificação, para que comprove, perante o Tribunal (art. 214, III, alínea 'a', do Regimento Interno do TCU) , o recolhimento da dívida aos cofres do Tesouro Nacional, atualizada monetariamente desde a data do acórdão que vier a ser proferido por este Tribunal até a do efetivo recolhimento, se pagas após o vencimento, na forma da legislação em vigor;
Autorizar, desde logo, a cobrança judicial das dívidas, caso não atendida a notificação, na forma do disposto no art. 28, inciso II, da Lei 8.443/1992;
Autorizar também, desde logo, se requerido, com fundamento no art. 26, da Lei 8.443, de 1992, c/c o art. 217, §§ 1º e 2º do Regimento Interno do TCU, o parcelamento da dívida em até 36 parcelas, incidindo, sobre cada parcela, corrigida monetariamente, os correspondentes acréscimos legais, fixando-lhe o prazo de quinze dias, a contar do recebimento da notificação, para comprovar, perante o Tribunal, o recolhimento da primeira parcela, e de trinta dias, a contar da parcela anterior, para comprovar os recolhimentos das demais parcelas, devendo incidir, sobre cada valor mensal, atualizado monetariamente, os juros de mora devidos, no caso do débito, na forma prevista na legislação em vigor, alertando o responsável de que a falta de comprovação do recolhimento de qualquer parcela importará o vencimento antecipado do saldo devedor, nos termos do § 2º do art. 217 do Regimento Interno deste Tribunal; 
Remeter cópia do acórdão que vier a ser prolatado pelo Tribunal, ao Procurador-Chefe da Procuradoria da República no Estado do Acre nos termos do art. 209, § 7º, do Regimento Interno/TCU, para ajuizamento das ações cabíveis, informando-lhe que o inteiro teor da deliberação pode ser consultado no endereço http://www.tcu.gov.br/acordaos; e
Enviar cópia do Acórdão que vier a ser proferido ao Departamento do Programa Calha Norte/Ministério da Defesa e aos responsáveis, para ciência, informando que a presente deliberação, acompanhada do Relatório e do Voto que a fundamenta, está disponível para a consulta no endereço www.tcu.gov.br/acordaos, além de esclarecer que, caso requerido, o TCU poderá fornecer sem custos as correspondentes cópias, de forma impressa."
	É o relatório.

não há.

Subprocurador-Geral Paulo Soares Bugarin.

TOMADA DE CONTAS ESPECIAL. CONVÊNIO. CONSTRUÇÃO DE CALÇADAS, CICLOVIA E ILUMINAÇÃO DE RUA NO MUNICÍPIO. NÃO COMPROVAÇÃO DA REGULAR APLICAÇÃO DOS RECURSOS. CITAÇÃO REGULAR. REVELIA. IRREGULARIDADE DAS CONTAS. DÉBITO E MULTA.

TOMADA DE CONTAS ESPECIAL (TCE)

Secretaria de Controle Externo de Tomada de Contas Especial (SecexTCE).

Trata-se de tomada de contas especial instaurada pelo Departamento do Projeto Calha Norte (DPCN) , em desfavor do Sr. Cleidison de Jesus Rocha (CPF 215.842.572-53) , ex-prefeito do Município de Mâncio de Lima/AC na gestão 2013-2016, em razão da execução parcial do Convênio 271/PCN/2013 (Siafi 782.738) , cujo objetivo consistiu na construção de calçadas, ciclovia e iluminação de rua no município (peça 2, p. 25-28; peça 3, p. 1-9) .
O convênio foi firmado no valor de R$ 1.298.000,00, sendo R$ 1.272.000,00 à conta do concedente e R$ 26.000,00 referentes à contrapartida do convenente. A liberação dos recursos ocorreu em 27/11/2014 e 17/12/2015, nos valores de R$ 636.000,00.
No âmbito do Tribunal, os responsáveis foram regularmente citados pela irregularidade a seguir especificada, conforme instrução à peça 54: 
" Responsável: Cleidison de Jesus Rocha (CPF 215.842.572-53) , prefeito do Município de Mâncio de Lima/AC na gestão 2013-2016. 
Irregularidade: Inexecução parcial do objeto do Convênio 271/PCN/2013 (Siafi 782.738) com aproveitamento da parcela executada no percentual de 90,24%, e não execução do percentual de 9,76%, gerando débito de R$ 123.964,56 (valor histórico) decorrente dos seguintes serviços não executados:
a)	 serviços de pavimentação, calçada e ciclovia não realizados em 30 metros previstos em projeto; 
b)	 não execução de pintura da linha dupla contínua situada no centro da pista de rolamento, bem como das tachas refletivas previstas para o local; 
c)	 não execução de faixas de pedestres, linhas de retenção perpendiculares à ciclovia, rampas de acessibilidade e plantio de árvores.
 (...) 
Responsável: Construtora Ana Carolina Ltda. (CNPJ 12.434.123/0001-10) .
Conduta: Receber pagamento relativo a parcela do objeto do Convênio 271/PCN/2013 (Siafi 782.738) maior que a efetivamente executada, equivalente à quantia de R$ 123.964,56;"
Os responsáveis foram citados nos endereços constantes da base de dados da Receita Federal e nos sistemas corporativos do TCU para que apresentassem alegações de defesa e/ou recolhessem aos cofres públicos os valores mencionados no relatório que antecede este voto, em razão da não comprovação da boa e regular utilização dos recursos federais recebidos (peças 38 e 39) . 
Ante o insucesso da tentativa de citação pessoal dos responsáveis, a Secretaria de Controle Externo de Tomada de Contas Especiais (SecexTCE) efetivou suas citações por edital, conforme peças 51 e 52.
Mesmo assim, embora citados de forma regular e válida, os responsáveis permaneceram silentes, apesar da ciência das irregularidades que lhes foram imputadas. Dessa forma, ficaram caracterizadas suas revelias, nos termos do art. 12, § 3º, da Lei nº 8.443/1992, cabendo, assim, dar prosseguimento ao processo.
A unidade técnica, em posicionamento uniforme (peças 54 a 56) , propõe o julgamento pela irregularidade de suas contas, com a condenação pelo pagamento do débito no valor parcial dos recursos repassados (R$ 73.547,14) e a aplicação da multa prevista no art. 57 do RI/TCU
O Ministério Público junto ao TCU, na pessoa do Suprocurador-Geral Paulo Soares Bugarin, concorda com o entendimento da SecexTCE (peça 57) . 
No mérito, acolho na íntegra o encaminhamento proposto pela unidade técnica e pelo douto Parquet, cujos fundamentos incorporo às minhas razões de decidir, sem prejuízo dos breves comentários a seguir.
Verifico da instrução técnica que as irregularidades estão adequadamente consubstanciadas e representam substrato factual para o julgamento das contas dos responsáveis, porquanto não lograram comprovar a boa e regular aplicação dos recursos federais repassados pelo Departamento do Projeto Calha Norte (DPCN) , por intermédio do Convênio 271/PCN/2013.
Igualmente, concordo com a unidade técnica quando atribui responsabilidade ao Sr. Cleidison de Jesus Rocha (CPF 215.842.572-53) e à empresa Ana Carolina Ltda. (CNPJ 12.434.123/0001-10) , uma vez que os responsáveis geriram os recursos do convênio sem que tenham apresentado documentação apta a demonstrar a boa e regular aplicação de partes dos recursos repassados, conforme adequadamente detalhado pelo exame técnico e ratificado pelo Ministério Público junto ao TCU.
Com efeito, a instrução técnica consignou os elementos necessários para caracterizar as condutas dos responsáveis, o nexo de causalidade entre as condutas e as irregularidades geradoras do dano, conforme resumido na peça instrutiva e reproduzido no relatório que antecede este voto. 
Além disso, o valor do dano foi adequadamente quantificado, especificados os correspondentes valores nominais e as respectivas datas de ocorrência, nos termos da legislação de regência, conforme expresso na instrução técnica que orientou as citações dos responsáveis (peças 51 e 52) , bem como na instrução de mérito, reproduzida no relatório que antecede este voto.
Ressalto que, para cálculo do débito, a unidade técnica analisou detalhadamente os documentos apresentados como comprovantes da regular aplicação dos recursos de cada um dos serviços constantes do plano de trabalho do ajuste ora sob análise.
Concordo, também, com o exame técnico, quando propõe, com a concordância do Ministério Público junto ao TCU que, diante da revelia dos dois responsáveis, e inexistindo nos autos elementos que permitam concluir pela ocorrência de boa-fé ou de outros excludentes de culpabilidade em suas condutas, as suas contas sejam julgadas irregulares e que eles sejam condenados em débito, bem como que lhes seja aplicada a multa prevista no art. 57 da Lei 8.443/1992.
Pode-se verificar que os responsáveis afrontaram jurisprudência pacífica desta Corte no sentido de que "é dever do gestor público trazer elementos probatórios consistentes, coerentes e suficientes, que demonstrem, de forma inequívoca, o bom e correto emprego das verbas geridas, de acordo com as normas pertinentes" [v.g. Acórdão 2435/2015-TCU-Plenário (Rel. Min. Ana Arraes) e 1.577/2014-2ª Câmara (Rel. Min. Subst. André Luís de Carvalho) ].
Por fim, concordo com o exame técnico quando aponta que não ocorreu a prescrição da pretensão punitiva do Tribunal no presente caso. 
Acerca desse tema, o Plenário desta Corte fixou o entendimento de que o Tribunal está subordinado ao prazo decenal de prescrição indicado no art. 205 do Código Civil, contado a partir do fato gerador, e de que o ato que ordenar a citação, a audiência ou oitiva da parte interrompe a prescrição, nos termos do art. 202, inciso I, do Código Civil (Acórdão 1441/2016-TCU-Plenário, Rel. Min. Benjamin Zymler) .
	Ante todo o exposto, em linha com os pareceres da unidade técnica e do Ministério Público junto ao TCU, voto no sentido de que o Tribunal acolha a minuta de acórdão que ora submeto ao Colegiado.
TCU, Sala das Sessões Ministro Luciano Brandão Alves de Souza, em 23 de fevereiro de 2021.
Ministro JOÃO AUGUSTO RIBEIRO NARDES 
Relator